【裁判字號】    98,上訴,385
【裁判日期】    980326
【裁判案由】    違反貪污治罪條例
【裁判全文】
臺灣高等法院臺中分院刑事判決         98年度上訴字第385號
上  訴  人
即  被  告  丙○○
指定辯護人  本院公設辯護人  丁○○
上列上訴人因違反貪污治罪條例案件，不服臺灣南投地方法院97
年度訴字第953號中華民國97年11月25日第一審判決（起訴案號
：臺灣南投地方法院檢察署97年度偵字第2930號），提起上訴，
本院判決如下：
    主       文
原判決撤銷。
丙○○公務員假借職務上之機會犯侵占罪，處有期徒刑拾月。緩
刑肆年。
    犯 罪 事 實
一、丙○○係行政院國軍退除役官兵輔導委員會南投縣榮民服務
    處（以下簡稱南投縣榮民服務處）輔導員，負責南投縣集集
    鎮、水里鄉、魚池鄉、信義鄉等地區榮民及遺眷之輔導工作
    ，輔導工作的內容為定期探視榮民、協助就醫等項目，另兼
    任南投縣榮民服務處之自費安養、醫療、服務區座談等業務
    ，為依法令服務於國家所屬機關之人。緣丙○○因其輔導之
    榮民乙○○於民國（下同）94年12月間因病住進南投縣埔里
    榮民醫院，而乙○○因行動不便，欲委任丙○○代其辦理支
    領俸金及代繳看護、稅金等相關費用，惟依「行政院國軍退
    除役官兵輔導委員會會屬機構保管榮民重要財物作業原則」
    之規定，乙○○之財物應委由該醫院社工室代為保管，丙○
    ○乃於95年9月21日簽請南投縣榮民服務處處長李洪批准由
    其暫代保管乙○○之財物暨支付乙○○之相關開支。丙○○
    旋自即日起先後墊付乙○○之伙食費用、看護費用、住院費
    用及其他相關費用，並自乙○○所有之水里北埔郵局帳號00
    000000000000號帳戶提領現金支付之，其墊付及代為提領乙
    ○○存款辦理上開事務之金額，詳如附表一編號1至5所示，
    迄至96年5月15日止丙○○尚墊付22元，而於96年7月13日支
    付乙○○之伙食費用後（即如附表一編號5所示），尚有餘
    款8742元。
二、詎丙○○因缺錢花用，竟基於易持有為自己不法所有之接續
    犯意，假借職務上保管乙○○所有之上開帳戶存摺、印鑑章
    之機會，分別於如附表二編號1至3所示之96年7月9日、96年
    7月23日、96年8月31日，多次提領乙○○之上揭郵局帳戶存
    款，丙○○除將其中部分支付乙○○之相關生活支出外，乃
    將其餘款項，連同其於96年7月13日支付乙○○之伙食費用
    後所餘之8742元，皆予侵占入己，挪為己用，以此方式侵占
    乙○○所有之金錢共計116,592元，其提領、支出及侵占金
    額明細詳如附表二編號1至3所示）。嗣丙○○因其他案件接
    受調查時，南投縣榮民服務處得知丙○○尚保管乙○○之個
    人財物，乃清查丙○○支領乙○○帳戶存款之情形，因而發
    現上情，丙○○遭發覺有侵占之行為後，乃應南投縣榮民服
    務處之要求，於96年9月27日補繳乙○○96年7月1日至96 年
    9月30日之看護費用3萬6800元、乙○○96年度之房屋稅1420
    元、乙○○95年度之房屋稅稅款及財務罰鍰1662元、乙○○
    94年之地價稅（含滯納金）693元、乙○○95年之地價稅（
    含滯納金）693元，總計補繳費用4萬1628元，另於96年9月
    28日將其餘侵占之款項7萬5324元匯入乙○○之前開郵局帳
    戶，已返還全部所得財物。
二、案經臺灣南投地方法院檢察署檢察官指揮法務部調查局南投
    縣調查站移送偵查起訴。
    理       由
壹、證據能力方面：
    按被告以外之人於審判外之陳述，雖不符刑事訴訟法第159
    條之1至第159條之4之規定，然經當事人於審判程序同意作
    為證據，法院審酌該言詞陳述作成時之情況，認為適當者，
    亦得為證據；當事人、代理人或辯護人於法院調查證據時，
    知有刑事訴訟法第159條第1項不得為證據之情形，而未於言
    詞辯論終結前聲明異議者，視為有前項之同意，刑事訴訟法
    第159條之5定有明文。核其立法意旨，在於傳聞證據未經當
    事人之反對詰問予以核實，原則上先予排除。惟若當事人已
    放棄反對詰問權，於審判程序中表明同意該等傳聞證據可作
    為證據；或於言詞辯論終結前未聲明異議，基於尊重當事人
    對傳聞證據之處分權，暨證據資料愈豐富，愈有助於真實發
    見之理念，且強化言詞辯論主義，使訴訟程序得以順暢進行
    ，上開傳聞證據亦均具有證據能力。查本案採為判決基礎之
    被告以外之人於審判外之言詞或書面陳述，固屬傳聞證據，
    惟本案當事人就該審判外之陳述，及就本案採為判決基礎之
    文書資料，均未曾於言詞辯論終結前爭執其證據能力或聲明
    異議，本院審酌上開陳述作成時之情況，並無違法取證之瑕
    疵，認以之作為證據為適當，揆諸上開規定，該審判外之陳
    述及文書資料均有證據能力，先予敘明。
貳、得心證之理由：
一、訊據上訴人即被告丙○○（下稱被告）矢口否認有何侵占犯
    行，並辯稱伊因業務上比較忙，沒有馬上幫乙○○處理稅金
    及費用，但伊後來還是有處理，且伊之前還有幫乙○○墊付
    部分費用，可知伊完全沒有侵占的犯意云云。
二、經查：
  (一)被告因其輔導之榮民乙○○生病住進南投縣埔里榮民醫院，
    乙○○因行動不便，欲委任丙○○代其辦理支領俸金及代繳
    看護、稅金等相關費用，惟依「行政院國軍退除役官兵輔導
    委員會會屬機構保管榮民重要財物作業原則」之規定，乙○
    ○之財物應委由該醫院社工室代為保管，被告乃於95 年9月
    21日簽請南投縣榮民服務處處長李洪批准由其暫代保管乙○
    ○之財物暨支付乙○○之相關開支，被告乃於95年9 月21日
    簽請南投縣榮民服務處處長李洪批准由其暫代保管乙○○之
    財物暨支付乙○○之相關開支；被告旋自即日起先後墊付乙
    ○○之伙食費用、看護費用、住院費用及其他相關費用，並
    自乙○○所有之水里北埔郵局帳號00000000000000號帳戶提
    領現金支付之，其墊付及代為提領乙○○存款辦理上開事務
    之金額詳如附表一編號1至5所示，迄至96年5月15日止，被
    告仍墊付22元，而扣除其代墊之22元後，被告於96年7月4日
    尚持有餘額19978元等情，有行政院國軍退除役官兵輔導委
    員會南投縣榮民服務處95年9月21日投縣處字第0950003421
    號函、埔里榮民醫院95年9月26日投醫社字第0950006125號
    函、乙○○上開郵局帳戶交易明細及提款單影本、南投縣政
    府戶政規費收據2張、春霖企業社代收轉付收據5張、埔里榮
    民醫院伙食費用收據18張、住院暫收款收據3張、醫療費用
    收據1張、95年9月29日埔里榮民醫院于莉梅護理長手寫5000
    元零用金之收據、95年10月16日埔里榮民醫院志工林淑女手
    寫之2500元車資收據各1紙等在卷可憑，且為被告所不爭執
    ，堪認被告原本並未負責保管榮民財物，係因其擔任輔導員
    之職務，始受其輔導之榮民乙○○委任而代為辦理支領俸金
    及代繳看護、稅金等相關事務。
  (二)被告如何於如附表二編號1至3所示之96年7月9日起，接續侵
    占乙○○所有之金錢116,592元等情，業據被告於法務部調
    查局南投縣調查站詢問及檢察官偵查中自白明確（見97年6
    月18日調查筆錄及97年7月15日偵訊筆錄），並有下列事證
    可資證明：
  (1)被告於如附表二編號1至3所示96年7月9日、96年7月23日、
    96年8月31日，分次提領乙○○之上揭郵局帳戶存款，其金
    額分別為2萬元、4萬元、6萬元不等，合計金額為12萬元；
    而被告於96年7月13日支付乙○○4月至6月之伙食費共計11,
    236元、96年8月31日支付乙○○7月份之伙食費及繳交住院
    暫收款共計12,150元，此有乙○○上開郵局帳戶交易明細及
    提款單影本4張、埔里榮民醫院伙食費用收據4張、住院暫收
    款收據1張附卷可稽，且為被告自承無訛。則被告於96年7月
    4日持有之餘額19978元，連同其於如附表二所示日期提領之
    金額12萬元，經扣除其於96年7月13日、96年8月31日支出之
    金額，應尚有餘款116,592元。
  (2)被告既受任保管乙○○之郵局存摺及印鑑章，則其所代為提
    領之款項應以支付乙○○住院之相關開銷以及房屋稅款等為
    限，且應俟有支付乙○○相關費用之需時，始得提領必要款
    項，此乃當然之事理。惟依如附表一編號5、附表二編號1至
    3所示被告分次提領乙○○之上揭郵局帳戶存款及支出金額
    明細觀之，被告係於96年7月4日領取2萬元，扣除其代墊如
    附表一編號4所示22元後，理應尚有餘額19978元，又被告於
    96年7月13日始支付乙○○96年4月至6月之伙食費11,236元
    ，在此期間被告卻於96年7月9日再度提領2萬元，由上情可
    知，被告於96年7月9日之前，並未支付任何乙○○相關之費
    用，彼時被告自無任何支付乙○○相關費用之需求，且如附
    表一編號5所示餘額19978元，已足以支應乙○○96年4月至6
    月間之伙食費11236元，如實支付後，應仍有結餘款項8742
    元，被告更無於96年7月9日再行提領2萬元之必要，而被告
    竟接續於如附表二編號1、2、3所示96年7月9日又提領2萬元
    、96年7月23日再領取4萬元、96年8月31日更領取6萬元，而
    其間除於96年8月31日支付乙○○96年7月之伙食費4050元、
    住院暫收款8100元外，並無其他支出，依照上開說明，足認
    被告提領如附表二編號1至3所示款項，均無任何必要性及正
    當性，被告提領此部分款項顯有不法所有之意圖。
  (3)又被告於另案遭調查後，基於南投縣榮民服務處之要求，始
    於96年9月27日補繳乙○○96年7月1日至96年9月30日之看護
    費用36,800元、乙○○96年度之房屋稅1420元、乙○○95年
    度之房屋稅稅款及財務罰鍰1662元、乙○○94年之地價稅（
    含滯納金）693元、乙○○95年之地價稅（含滯納金）693元
    ，總計補繳費用41,628元，另於96年9月28日將其餘溢領之
    款項75,324元匯入乙○○之前開郵局帳戶等情，此有春霖企
    業社代收轉付收據1張、南投縣政府稅捐稽徵處總處96年房
    屋稅繳款書1張、南投縣政府稅捐稽徵處代收移送行政執行
    處滯納房屋稅稅款及財務罰鍰繳款書1張、南投縣政府稅捐
    稽徵處地價稅總處94年稅額繳款書1張、南投縣政府稅捐稽
    徵處總處地價稅95年稅額繳款書1張、被告匯款單1張及乙○
    ○郵局帳戶交易明細各1份在卷可稽。
  (4)由上可知，被告提領如附表二編號1至3所示款項，事先並無
    任何必要性及正當性，而其提領占有各該款項後，復未依次
    支付乙○○96年7月1日至96年9月30日之看護費用及上揭稅
    款、罰鍰，致迄96年8月31日止溢領之款項高達116,592元，
    則被告倘無不法所有之意圖，豈可能拖延不繳，迄經南投縣
    榮民服務處要求，始繳清、返還上開溢領之116,592元，足
    認被告就其溢領之116,592元，確有易持有為不法所有之意
    圖。被告於審理中改詞辯稱伊因業務上比較忙，沒有馬上幫
    乙○○處理稅金及費用，但伊後來還是有處理云云，顯屬飾
    卸之詞，不可採信。
  (5)至原審審理中辯護人為被告辯稱「被告於96年7月9日及23日
    提領之6萬元，本即打算用於修繕乙○○因颱風侵襲而損壞
    之房屋，後因颱風接連來襲，未及請人實際承作整修，被告
    擇以現金專款混於個人財物方式保管，被告並無不法侵占意
    圖」云云，並提出佳美工程行96年7月份估價單1紙及乙○○
    房屋照片8張為據。本件被告縱認乙○○住屋有整修之必要
    ，而曾接洽佳美工程行進行估價，惟乙○○之房屋至今仍未
    整修，此經被告於原審審理時供認無訛，且依該估價單觀之
    ，被告所為，僅止於工程估價之階段，被告不僅未與該工程
    行議定以上開價額整修房屋，亦始終未曾約定整修之日期，
    更無約定付款之時間，可知被告並無代乙○○支付此部分款
    項之必要，自毋須事先提領6萬元，則被告竟在何時施工、
    何時完工、何時付款均不明之情形下，即逕行提款6萬元，
    益難諉稱其無不法所有之意圖，此部分事證自難採為有利於
    被告之認定，附此敘明。
  (三)綜上所述，本案事證明確，被告犯行堪予認定。
二、核被告丙○○所為，係犯刑法第335條第1項之普通侵占罪。
    茲對被告論罪說明如下：
  (一)被告丙○○係南投縣榮民服務處輔導員，負責南投縣集集鎮
    、水里鄉、魚池鄉、信義鄉等地區榮民及遺眷輔導工作，包
    括定期探視榮民、協助就醫、自費安養、醫療、服務區座談
    等業務，為依法令服務於國家所屬機關而具法定職務權限之
    人員，固屬刑法第10條第2項第1款所稱之公務員；惟被告原
    本並未負責保管榮民財物，係因其擔任輔導員之職務，始受
    其輔導之榮民乙○○委任而代為辦理支領俸金及代繳看護、
    稅金等相關事務，已見前述，檢察官認被告係犯貪污治罪條
    例第6條第1項第3款之侵占職務上持有之非公用財物罪，尚
    有未洽，因兩者基本社會事實同一，起訴法條應予變更。
  (二)被告丙○○係公務員假借受其輔導之榮民乙○○委任代為辦
    理支領俸金及代繳看護、稅金等相關事務之職務上機會而犯
    罪，應依刑法第134條規定，加重其刑。
  (三)被告丙○○係以假借職務上機會而多次提領被害人乙○○之
    郵局帳戶存款，並侵占其中部分款項，其時間緊接、次數密
    集，且侵害同一人之財產法益，依社會通念觀之，應係基於
    單一犯意之接續行為，為接續犯，應論以一罪。
三、原審認被告犯罪事證明確，予以論罪科刑，固非無見，惟本
    案被告丙○○所為，係犯刑法第335條第1項之普通侵占罪，
    原審卻認被告係犯貪污治罪條例第6條第1項第3款之侵占職
    務上持有之非公用財物罪，自有未洽，被告提起上訴矢口否
    認上開犯行，固無理由，惟原判決既有上開可議之處，乃無
    可維持，自應由本院將原判決予以撤銷改判。爰審酌被告無
    其他不良素行紀錄、及其假借受職務上機會犯罪之動機、目
    的、手段、侵占之財物金額非鉅、所生損害不大，又已返還
    所侵占之全部財物及犯後態度等一切情狀，量處如主文所示
    之刑，以資懲儆。
四、被告前未曾因故意犯罪受有期徒刑以上刑之宣告，此有臺灣
    高等法院被告前案紀錄表附卷可證，其本件犯罪之動機係因
    因一時貪念，始利用職務上之機會所為，其事後均悉數繳還
    上開款項，已見前述，經過此次之判刑後，當知悔過，不致
    有再犯之虞，其所宣告之刑，本院認以暫不執行為適當，依
    法宣告緩刑4年。
據上論斷，應依刑事訴訟法第369條第1項前段、第364條、第299
條第1項前段，刑法第335條第1項、第134條、刑法第74條第1項
第1款、刑法施行法第1條之1第1項、第2項，判決如主文。
本案經檢察官甲○○到庭執行職務。
中    華    民    國    98    年    3     月    26    日
            刑事第七庭    審判長法  官  林  榮  龍
                                法  官  張  惠  立
                                法  官  鄭  永  玉
以上正本證明與原本無異。
如不服本判決應於收受送達後十日內向本院提出上訴書狀，其未
敘述上訴理由者，並得於提起上訴後十日內向本院補提理由書狀
（均須按他造當事人之人數附繕本）「切勿逕送上級法院」。
                                書記官    瑞  芳
中    華    民    國    98    年    3     月    26    日
附錄所犯法條：
刑法第335條第1項
意圖為自己或第三人不法之所有，而侵占自己持有他人之物者，
處五年以下有期徒刑、拘役或科或併科一千元以下罰金。
刑法第134條
公務員假借職務上之權力、機會或方法，以故意犯本章以外各罪
者，加重其刑至二分之一。但因公務員之身分已特別規定其刑者
，不在此限。
 附表一：
 ┌──┬────┬────┬─────────────────┬────────┐
 │編號│提款日期│提領金額│支付費用及日期                    │剩餘金額        │
 ├──┼────┼────┼─────────────────┼────────┤
 │1   │95.12.29│100000元│代墊乙○○掛號費100元（95.9.20）│1378元          │
 │    │        │        │代墊乙○○申請戶籍謄本規費─40元│                │
 │    │        │        │ （95.9.29）                      │                │
 │    │        │        │代墊乙○○94/12/13-94/12/26伙食 │                │
 │    │        │        │  費1698元（95.10.13）            │                │
 │    │        │        │代墊乙○○94/12/26-94/12/29伙食 │                │
 │    │        │        │  費用392元（95.10.13）           │                │
 │    │        │        │代墊乙○○94/12/29-94/12/31伙食 │                │
 │    │        │        │  費用392元（95.10.13）           │                │
 │    │        │        │代墊乙○○95/1/1-95/1/31伙食費用│                │
 │    │        │        │  4050元（95.10.13）              │                │
 │    │        │        │代墊乙○○95/2/1-95/2/28伙食費用│                │
 │    │        │        │  4050元（95.10.13）              │                │
 │    │        │        │代墊乙○○95/3/1-95/3/31伙食費用│                │
 │    │        │        │  4050元（95.10.13）              │                │
 │    │        │        │代墊乙○○95/4/1-95/4/30伙食費用│                │
 │    │        │        │  4050元（95.10.13）              │                │
 │    │        │        │代墊乙○○95/5/1-95/5/31伙食費用│                │
 │    │        │        │  4050元（95.10.13）              │                │
 │    │        │        │代墊乙○○95/6/1-95/6/30伙食費用│                │
 │    │        │        │  4050元（95.10.13）              │                │
 │    │        │        │代墊乙○○95/7/1-95/7/31伙食費用│                │
 │    │        │        │  4050元（95.10.13）              │                │
 │    │        │        │代墊乙○○95/8/1-95/8/31伙食費用│                │
 │    │        │        │  4050元（95.10.13）              │                │
 │    │        │        │代墊乙○○95/9/1-95/9/30伙食費用│                │
 │    │        │        │  4050元（95.10.13）              │                │
 │    │        │        │代墊乙○○95/10/1-95/10/3伙食費 │                │
 │    │        │        │  用392元（95.10.13）             │                │
 │    │        │        │代墊乙○○95/10/3-95/10/10伙食費│                │
 │    │        │        │  用784元（95.10.13）             │                │
 │    │        │        │代墊乙○○住院暫收款10974元（95.│                │
 │    │        │        │  10.13）                         │                │
 │    │        │        │代墊埔里榮民醫院志工林淑女協助秦│                │
 │    │        │        │  聳峻到水里鄉、南投市等地辦理證件│                │
 │    │        │        │  之車資2500元（95.10.16）        │                │
 │    │        │        │代墊乙○○之看護費15200元（95.11│                │
 │    │        │        │  .1）                            │                │
 │    │        │        │繳交乙○○95年12月之看護費12550 │                │
 │    │        │        │  元（95.12.29）                  │                │
 │    │        │        │繳交乙○○住院暫收款12150元（95.│                │
 │    │        │        │  12.29）                         │                │
 │    │        │        │繳交乙○○之零用金5000元予埔里榮│                │
 │    │        │        │  民醫院護理長于莉梅（95.12.29）  │                │
 │    │        │        ├─────────────────┤                │
 │    │        │        │                總計支出：98622元 │                │
 ├──┼────┼────┼─────────────────┼────────┤
 │2   │96.3.16 │26000元 │繳交乙○○96/1/1-96/2/28之看護費用│0元             │
 │    │        │        │26000元（96.3.8）                 │                │
 ├──┼────┼────┼─────────────────┼────────┤
 │3   │96.4.27 │12400元 │繳交乙○○96/3/1-96/3/31之看護費用│0元             │
 │    │        │        │12400元（96.4.24）                │                │
 ├──┼────┼────┼─────────────────┼────────┤
 │4   │96.5.15 │35000元 │繳交乙○○96/4/1-96/6/30之看護費用│-1400元（加上編 │
 │    │        │        │36400元（96.7.3）                 │號1所餘款項1378 │
 │    │        │        │                                  │元，丙○○尚墊付│
 │    │        │        │                                  │22元）          │
 ├──┼────┼────┼─────────────────┼────────┤
 │5   │96.7.4  │20000元 │0                                 │扣除墊付之22元，│
 │    │        │        │                                  │於96年7月4日尚持│
 │    │        │        │                                  │有餘額19978元   │
 └──┴────┴────┴─────────────────┴────────┘
 附表二：
 ┌──┬────┬────┬─────────────────┬────────┐
 │編號│提款日期│提領金額│支付費用及日期                    │侵占金額        │
 ├──┼────┼────┼─────────────────┼────────┤
 │1   │96.7.9  │20000元 │繳交乙○○96/4/1-96/4/30之伙食費│8764元          │
 │    │        │        │  用3136元（96.7.13）             │                │
 │    │        │        │繳交乙○○96/5/1-96/5/31之伙食費│                │
 │    │        │        │  用4050元（96.7.13）             │                │
 │    │        │        │繳交乙○○96/6/1-96/6/30之伙食費│                │
 │    │        │        │  用4050元（96.7.13）             │                │
 │    │        │        ├─────────────────┤                │
 │    │        │        │               總計支出：11236元  │                │
 ├──┼────┼────┼─────────────────┼────────┤
 │2   │96.7.23 │40000元 │0元                               │40000元         │
 ├──┼────┼────┼─────────────────┼────────┤
 │3   │96.8.31 │60000元 │繳交乙○○96/7/1-96/7/31之伙食費│47850元         │
 │    │        │        │  用4050元（96.8.31）             │                │
 │    │        │        │繳交乙○○住院暫收款8100元（96. │                │
 │    │        │        │  8.31）                          │                │
 │    │        │        ├─────────────────┤                │
 │    │        │        │               總計支出：12150元  │                │
 ├──┼────┼────┼─────────────────┼────────┤
 │總計│        │120000元│                        12150元   │如附表二編號1、2│
 │    │        │        │                                  │、3所示共計96614│
 │    │        │        │                                  │元；而加計如附表│
 │    │        │        │                                  │一所示餘款19978 │
 │    │        │        │                                  │元，共計116952元│
 │    │        │        │                                  │。              │
 └──┴────┴────┴─────────────────┴────────┘


司法院資訊處製作；財團法人民間司法改革基金會備份。
